【裁判字號】    97,交聲更一,57
【裁判日期】    971016
【裁判案由】    聲明異議
【裁判全文】
臺灣高雄地方法院交通事件裁定      97年度交聲更一字第57號
原處分機關  高雄市政府交通局
異  議  人
即受處分人  甲○○
上列受處分人因違反道路交通管理處罰條例案件，對於高雄市政
府交通局於民國97年6 月18日所為之處分（原處分：高市交裁字
第32-287948 號），聲明異議，前經本院以97年度交聲字第1608
號裁定後，受處分人提起抗告，復經臺灣高等法院高雄分院以97
年度交抗字第579 號將原裁定撤銷並發回更審，本院裁定如下：
    主  文
異議駁回。
    理  由
一、異議意旨略以：本件違規時間在民國87年8 月1 日，舉發無
    故延宕10年，又未附舉發通知單及證物，剝奪異議人於裁決
    前陳述意見的權利即逕行裁決。況本件違規照片之駕駛人並
    非異議人，違規機車車體與異議人之前機車車體不同，爰聲
    明異議，請求撤銷原處分。
二、按受處分人不服道路交通管理處罰條例第8 條主管機關所為
    之處罰，得於接到裁決書之翌日起20日內向管轄地方法院聲
    明異議，道路交通管理處罰條例第87條第1 項定有明文。倘
    受處分人逾期始行提出異議者，於法即有不合，法院自應裁
    定駁回，合先敘明。
三、經查：本件異議人因於87年8 月1 日騎乘機車未戴安全帽，
    而遭舉發違反修正前道路交通管理處罰條例第31條第3 項之
    規定，經原處分機關於97年6 月18日裁處罰鍰新臺幣500 元
    ，該裁決書經以郵寄方式於97年6 月25日送達異議人位於高
    雄市○○區○○街33號2 樓住處，由異議人之兄「蔡青育」
    蓋章收受等情，有該高雄市政府交通局違反道路交通管理事
    件裁決書、高雄市政府交通局（交通事件裁決中心）送達證
    書附卷可稽（見本院交聲卷第9 、10頁）。而異議人居住於
    高雄市政府交通局所在之直轄市，依據法院訴訟當事人在途
    期間標準第4 條第1 款第1 目，亦無從扣除在途期間，是本
    件裁決書自97年6 月25日送達後，應於翌日起算聲明異議20
    日之期間，異議人如不服裁決，自應於收受送達之翌日起20
    日內，即於97年7 月15日前向高雄市政府交通局提出聲明異
    議後轉送本院審理。異議人遲至97年7 月16日始具狀向本院
    提起聲明異議，此有異議人聲明異議狀上本院收狀章戳可資
    佐證，顯已逾上開20日之法定異議期間。其異議既不合上開
    法定程式，且無從補正，依法自應予以駁回，且無庸審究其
    實體上之異議事由。
四、至異議人抗告意旨略以本院原裁定以其聲明異議逾期1 日即
    駁回異議，無視原處分機關延宕10年而裁決，有違比例原則
    ，是認原審裁定駁回異議，尚屬未當等語。而臺灣高等法院
    高雄分院發回更審意旨則以抗告人即異議人於93年5 月31日
    即已設籍在「高雄市前鎮區鎮○○街77號」，有抗告人遷徙
    紀錄資料查詢結果在卷可佐，是原處分機關將本件裁決書送
    達「高雄市○○區○○街33號2 樓」，並由非同居之抗告人
    之兄蔡青育蓋章收受，其送達程序並非合法，從而，原審以
    抗告人聲明異議逾20日之法定期間，駁回抗告人之異議，即
    屬未當等語，發回本院另行調查審酌。經查：
  (一)按處理違反道路交通管理事件，有關文書送達之程序，依行
    政程序法之規定，違反道路交通管理事件統一裁罰基準第5
    條定有明文。復按送達，於應受送達人之住居所、事務所或
    營業所為之；於應送達處所不獲會晤應受送達人時，得將文
    書付與有辨別事理能力之同居人、受雇人或應送達處所之接
    收郵件人員，行政程序法第72條第1 項前段及第73條第1 項
    分別定有明文。又前開所稱「住居所」係民法上概念，指當
    事人依一定事實，足認以久住之意思，住於一定之地域者，
    即為設定其住所於該地；所謂「一定事實」，包括戶籍登記
    、居住情形等，尤以戶籍登記資料為主要依據，但不以登記
    為要件。而戶籍法所為之戶籍住址之登記，採形式主義，未
    登記者自不發生戶籍法上效力，至於戶籍登記之住址（即戶
    籍所地址），則為戶籍管轄區內之處所，主要發生選舉、兵
    役、教育等公法上效力，與住居所為民法上法律行為的準據
    ，發生各種民事上的效力，二者規範意旨不同。實務上戶籍
    法上的住址與民法上的住居所，雖非當然同一，然不論法院
    或行政機關在調查「住所」時，通常均以戶籍登記的住址為
    認定標準。又依戶籍法第16條第1 項前段規定：「遷出原鄉
    （鎮、市、區）3 個月以上，應為遷出登記」，此為遷出之
    登記義務；同法第21條第1 項規定：「由他鄉（鎮、市、區
    ）遷入3 個月以上，應為遷入登記」，此則為遷入之登記義
    務。是人民有依照實際居住情況申報戶籍之義務，戶籍地即
    合法推定為人民之住所，各項法律關係亦必須以戶籍地為中
    心。
  (二)查異議人甲○○於86年9 月22日自「高雄市○○區○○街14
    號」遷出，並將其戶籍遷入登記於「高雄市○○區○○街33
    號2 樓」；嗣於90年2 月13日將其戶籍自「高雄市○○區○
    ○街33號2 樓」遷出，並遷入登記於「高雄市前鎮區鎮○○
    街77號」；復於93年5 月31日再將其戶籍自「高雄市前鎮區
    鎮○○街77號」遷出，而遷入登記於「高雄市○○區○○街
    33號2 樓」，此後即無任何異動，是異議人之戶籍地址自93
    年5 月31日起迄今係登記於「高雄市○○區○○街33號2 樓
    」，此有其本院依職權查得之異議人全戶戶籍資料查詢結果
    、個人基本資料查詢結果各1 紙及遷徙紀錄資料查詢結果3
    紙在卷可稽（見本院交聲更一卷第6 至10頁）。至原處分機
    關係於97年6 月18日為本件裁決，並於97年6 月25日將裁決
    書送達異議人之戶籍地即「高雄市○○區○○街33號2 樓」
    ，而由其兄蔡青育以同居人身分收受，此亦有裁決書及送達
    證書各1 份附卷為憑（見本院交聲卷第9 、10頁），是揆諸
    上揭說明，原處分機關依法定戶籍地址寄送本件裁決書，自
    屬適法，而發回更審意旨認定本件裁決書送達時異議人之戶
    籍地址係在「高雄市前鎮區鎮○○街77號」及由與異議人非
    同居之兄蔡青育蓋章收受等情，尚與上開卷證未合，從而，
    異議人於裁決書合法送達後逾20日之法定期間方聲明異議，
    自不合上開法定程式，且無從補正，業如前述。準此，本院
    原審裁定駁回異議，於法並無不當，附此明。
五、據上論斷，應依道路交通管理處罰條例第87條、道路交通案
    件處理辦法第18條前段，裁定如主文。
中    華    民    國    97    年    10    月    16    日
                      交通法庭  法  官  葉文博
以上正本證明與原本無異。
如不服本裁定，應於送達後5 日內向本院提出抗告狀。
中    華    民    國    97    年    10    月    16    日
                                書記官  李柏親


司法院資訊處製作；財團法人民間司法改革基金會備份。
